臺北高等行政法院判決　　　　　　　　　　　　　　　九十年度訴字第三八一二號
　　　　　　　　　　　　　　　.
　　原　　　告　甲○○
　　被　　　告　台北市政府
　　代　表　人　乙○○市長）.
　　訴訟代理人　丁○○
　　　　　　　　丙○○
右當事人間因都市計畫事件，原告不服內政部中華民國九十年三月五日台（九十）內
訴字第九００二四七二號訴願決定，提起行政訴訟。本院判決如左：
　　主  文
原告之訴駁回。
訴訟費用由原告負擔。
　　事  實
一、事實概要：緣原告於台北市中山區○○○路○段四十五號二樓經營「秀水商店」
    ，系爭建築物位於都市計畫第四種商業區內，案經台北市政府警察局中山分局於
    八十九年三月二十七日臨檢查獲原告擺設水果盤六台、麻將一台、小瑪琍一台及
    賓果一台等共計九台賭博性電動玩具，現場雖無人把玩，惟在九台機具內查扣賭
    資共新台幣（下同）六千二百二十元，乃以涉嫌賭博罪移送地檢署偵辦並起訴聲
    請簡易判決，經台灣台北地方法院八十九年度北簡字第一二一二號刑事簡易判決
    處罰金銀元一萬元在案，被告認原告違規使用系爭建物為賭博電玩場所，違反都
    市計畫法第三十五條、都市計畫法台北市施行細則第十條之一及台北市土地使用
    分區管制規則第二十四條規定，乃依都市計畫法第七十九條第一項規定，以八十
    九年六月十九日府都二字第八九０五二０一五００號函處原告二十萬元罰鍰，並
    勒令停止使用。原告不服，提起訴願，被告另以九十年一月二十日府都一字第九
    ０００四五二五００號函補正原處分，認原告違規使用為電動玩具店。嗣遭訴願
    決定駁回，原告仍未甘服，遂提起本件行政訴訟。
二、兩造聲明：
　　(一)原告聲明求為判決：訴願決定及原處分均撤銷。
　　(二)被告聲明求為判決：駁回原告之訴。
三、本案之爭點：原告於都市計畫第四種商業區內開設電動玩具店，是否違反都市計
    畫法第三十五條、都市計畫法台北市施行細則第十條之一及台北市土地使用分區
    管制規則第二十四條規定，而應依都市計畫法第七十九條第一項之規定處罰？
甲、原告主張之理由：
　一查原告於八十九年三月間，在台北市中山區○○○路○段四十五號二樓所經營之
　　秀水商店二樓，順便放置電動機具俗稱水果盤六合、小瑪琍一台、賓果一台、麻
　　將一台之賭博犯行，業經台灣台北地方法院於八十九牟五月四日以八十九年度北
　　簡字第一二一二號刑事簡易判決處罰銀元一萬元確定在案。
　二按違反比例原則、一事不二罰原則為無效，憲法第二章對人民基本權利之保障有
　　詳細規定，為了保障人民基本權利免受重大侵害，故不得違背比例原則及一事不
　　二罰原則。又一行為不兩罰為法治國家之基本原則，於刑法上想像競合犯不二罰
　　，在一行為同時有數法規可以適用時，於法治國家之立法例，均係擇一最適當之
　　法規適用而排除其他法規之適用。
　三查被告於八十九年六月十九日以府都二字第八九０五二０一五００號函稱：「原
    告於本市中山區○○○路○段四十五號二樓（秀水商店）建築物，違規使用為賭
    博場所，違反都市計畫法第七十九條，依規定處使用人二十萬元罰鍰，並勒令停
    止使用」等語，就上開賭博行為，業經刑事判決確定之案件，再處以行政罰鍰，
    顯係就同一事件為二次之處罰，顯然違反上開說明，且依上開法規適用原則，賭
    博犯行，既經判決確定，亦應排除行政罰鍰之適用，又都市計畫法　第七十九條
    之處六萬元以上三十萬元以下罰鍰規定，與刑法第二百六十六條賭博　罪之規定
    處以銀元一千元以下之罰金相較，顯然不成比例，違反法律價值判斷一致性原則
    與比例原則甚明。又該秀水商店係經營雜貨買賣，其面積約二十餘坪，而順便放
    置俗稱水果盤六台、小瑪琍一台、賓果一台、麻將一台，僅占該店二、三坪，並
    非全部違規使用，其處以二十萬元之罰鍰，亦不符比例原則，顯然過高。
　四綜上所述，上開行政罰鍰二十萬元，顯然違反一事不再理、一行為不二罰、比例
    原則及法律價值判斷一致性之原則，為此請准判決如起訴之聲明，以維原告之權
    益，而符法紀。
乙、被告主張之理由：
　一緣台北市中山區○○○路○段四十五號二樓「秀水商店」建築物，位於都市計畫
　　第四種商業區內，經被告所屬警察局中山分局派員於八十九年三月二十七日二十
　　二時三十分，查獲該址擺設公告查禁之賭博性電動玩具水果盤六台、麻將一台、
　　小瑪琍一台、賓果一台等計九台，供不特定人賭玩。由於該址未經核准變更，擅
　　自使用作為電子遊戲場所，乃查報為被告正俗專案執行對象，並經被告所屬警察
　　局以八十九年四月八日北市警行字第八九二三四二九七○○號函檢送臨檢紀錄表
　　等相關證物函請被告工務局及建設局依權責處理，並副知被告都市發展局查明該
　　址土地使用分區及有無違反都市計畫。
　二嗣經被告審認原告將上址違規使用為賭博場所，違反都市計畫法第七十九條規定
　　，並經被告以八十九年六月十九日府都二字第八九○五二○一五○○號函，處以
　　違規使用人即原告二十萬元罰鍰，並勒令停止使用系爭建築物。原告不服，除於
　　八十九年六月二十八日向被告提起訴願，並檢附臺灣臺北地方法院八十九年度北
　　簡字第一二一二號判決書影本為證，原告以本案業經台灣台北地方法院刑事簡易
　　判決處罰金銀元一萬元在案，被告復就同一事件再處行政罰鍰，有違一事不二罰
    原則；又都市計畫法第七十九條之罰鍰規定與刑法第二百六十六條賭博罪之罰金
    規定相較，顯然不成比例，有違法律價值判斷一致性原則與比例原則云云，案經
    被告以九十年一月二十日府都一字第九○○○四五二五○○號補正原處分，認原
    告違規使用為電動玩具店，另以八十九年八月十一日府都一字第八九○六四一九
    六○○號檢具答辯書及相關資料影本函送內政部審議。經內政部以九十年三月五
    日台（九十）內訴字第九○○二四七二號訴願決定書決定：「訴願駁回。」
  三查原告未經許可，即於系爭建築物內擅自違規使用為賭博電動玩具店場所，案經
  　被告所屬警察局於八十九年四月八日以北市警行字第八九二三四二九七○○號函
    查報，並經臺灣台北地方法院判決在案，再查台北市土地使用分區管制規則並無
    規定可供賭博之土地使用分區及使用組別，且違規使用為電動玩具店顯違反前揭
    規則第二十四條規定，觀諸原告之違法情節既已明確，被告八十九年六月十九日
    以府都二字第八九○五二○一五○○號函處以二十萬元罰鍰並勒令停止使用，並
    無違誤。
　四又查行政罰乃維持行政上之秩序，達成國家行政之目的，對違反行政上之義務者
　　，所科之制裁，其為違反法規義務或行政秩序之行為，不具有倫理的非難性；而
　　刑事犯則屬反道德及反倫理之行為，兩者之法規規範目的、處罰目的、客體、舉
　　證法則及證明程度皆不同，之間並無從一重或吸收之問題，而並行不悖，各有其
　　適用。從而，原處分並無不合。
　五末查行政機關對人民不履行行政法上義務時，進一步以強制力迫其履行義務或督
　　促使其與履行義務同一狀態時，所採取之實力強制方式與程度，均應符合比例原
　　則，於能實現義務之方法中選擇對義務人侵害最小之方法實施之，不得逾必要之
　　程度。故原告使用之系爭建築物違反都市計畫法第七十九條中：「違反本法或各
　　級政府依本法所發布之命令者」規定，業如前述，依法自應適用該法規定予以處
　　分之。且為阻遏系爭建築物繼續供違規使用，暨貫徹都市計畫法規定並保護公共
　　利益，端正社會風氣，被告依都市計畫法第七十九條規定，於行政裁量範圍內，
　　以八十九年六月十九日府都二字第八九○五二○一五○○號書函處二十萬元罰鍰
　　並勒令停止使用，核與比例原則相符。
　六綜上論結，本件行政訴訟為無理由，請判決駁回原告之訴。
　　理  由
一、按都市計畫法第三十二條、第三十五條分別規定：「都市計畫得劃定住宅、商業
    、工業等使用區，並得視實際情況，劃定其他使用區域或特定專用區。前項各使
    用區，得視實際需要，再予劃分，分別予以不同程度之使用管制。」、「商業區
    為促進商業發展而劃定，其土地及建築物之使用，不得有礙商業之便利。」
    都市計畫法台北市施行細則第十條之一第二款及第二十六條分別規定：「前條各
    使用分區使用限制如左：．．．二、商業區：以建築商場（店）及供商業使用之
    建築物為主，不得為有礙商業之便利、發展或妨礙公共安全、衛生之使用。」「
    本府得依本法第三十二條第二項規定將使用分區內建築物及土地之使用再予劃分
    不同程度之使用管制，並另訂土地使用分區管制規則管理。」
    台北市土地使用分區管制規則第二十四條規定：「在第四種商業區內得為左列規
    定之使用：一　允許使用
            （一）第二組：多戶住宅。
            （二）第四組：學前教育設施。
            （三）第五組：教育設施。
            （四）第六組：社區遊憩設施。
            （五）第七組：醫療保健服務業。
            （六）第八組：社會福利設施。
            （七）第九組：社區通訊設施。
            （八）第十組：社區安全設施。
            （九）第十三組：公務機關。
            （一○）第十四組：人民團體。
            （一一）第十五組：社教設施。
            （一二）第十六組：文康設施。
            （一三）第十七組：日常用品零售業。
            （一四）第十八組：零售市場，
            （一五）第十九組：一般零售業甲組。
            （一六）第二十組：一般零售業乙組。
            （一七）第二十一組：飲食業。
            （一八）第二十二組：餐飲業。
            （一九）第二十四組：特種零售業甲組。
            （二○）第二十五組：特種零售業乙組。
            （二一）第二十六組：日常服務業。
            （二二）第二十七組：一般服務業。
            （二三）第二十八組：一般事務所。
            （二四）第二十九組：自由職業事務所。
            （二五）第三十組：金融保險業。
            （二六）第三十一組：修理服務業。
            （二七）第三十三組：健身服務業。
            （二八）第三十七組：旅遊及運輸服務業。
            （二九）第三十九組：一般批發業。
            （三○）第四十一組：一般旅館業。
            （三一）第四十二組：國際觀光旅館業。
            （三二）第五十一組：公害最輕微之工業。
            二　附條件允許使用
            （一）第七組：醫療保健服務業之精神病院。
            （二）第十二組：公用事業設施。
            （三）第三十二組：娛樂服務業。
            （四）第三十四組：特種服務業。
            （五）第四十四組：宗祠及宗教建築。
            （六）第五十二組：公害較輕微之工業。
    台北市土地使用分區管制規則附條件允許使用之核准基準表規定：第四種商業區
    內得為「第三十二組：娛樂服務業」中「電動玩具店」使用之條件為「設置地點
    應臨接寬度三十公尺以上之道路，且應距離學校、幼稚園、醫院、圖書館、紀念
    性建築物等一千公尺以外，其距離之計算以基地線起算」。
    又都市計畫法第七十九條第一項規定：「都市計畫範圍內土地或建築物之使用，
    或從事建造、採取土石、變更地形，違反本法或各級政府依本法所發布之命令者
    ，處其土地或建築物所有權人、使用人或管理人新臺幣六萬元以上三十萬元以下
    罰鍰，並勒令拆除、改建、停止使用或恢復原狀。不拆除、改建、停止使用或恢
    復原狀者，得按次處罰，並停止供水、供電、封閉、強制拆除或採取其他恢復原
    狀之措施，其費用由土地或建築物所有權人、使用人或管理人負擔。」
二、本件原告於台北市中山區○○○路○段四十五號二樓經營「秀水商店」，系爭建
    築物位於都市計畫第四種商業區內，案經台北市政府警察局中山分局於八十九年
    三月二十七日臨檢查獲原告擺設水果盤六合、麻將一台、小瑪琍一台及賓果一台
    等共計九台電玩，現場雖無人把玩，惟在九台機具內查扣賭資共六千二百二十元
    ，乃以涉嫌賭博罪移送地檢署偵辦並起訴聲請簡易判決，經台灣台北地方法院八
    十九年度北簡字第一二一二號刑事簡易判決處罰金銀元一萬元，有台北市政府警
    察局中山分局臨檢紀錄表及台灣台北地方法院刑事簡易判決書影本附卷可稽，被
    告據以認定原告違規使用為賭博場所，依都市計畫法第七十九條第一項規定，以
    八十九年六月十九日府都二字第八九０五二０一五００號函處原告二十萬元罰鍰
    ，並勒令停止使用，又以九十年一月二十日府都一字第九０００四五二五００號
    函補正原處分，認原告店址位於都市計畫第四種商業區內，卻擺設賭博性電動玩
    具店，違規使用為電動玩具店，違反都市計畫法第三十五條、都市計畫法台北市
    施行細則第十條之一及台北市土地使用分區管制規則第二十四條規定，乃依都市
    計畫法第七十九條第一項規定為處分。原告不服，主張本案業經台灣台北地方法
    院刑事簡易判決處罰金銀元一萬元在案，台北市政府復就同一事件再處行政罰鍰
    ，有違一事不二罰原則；又都市計畫法第七十九條之罰鍰規定與刑法第二百六十
    六條賭博罪之罰金規定相較，顯然不成比例，有違法律價值判斷一致性原則與比
    例原則；又該秀水商店係經營雜貨買賣，其面積約二十餘坪，而順便放置俗稱水
    果盤六台、小瑪琍一台、賓果一台、麻將一台，僅占該店二、三坪，並非全部違
    規使用，其處以二十萬元之罰鍰，亦不符比例原則，顯然過高云云。
三、經查（一）依台北市土地使用分區管制規則第三條、第四條，並無規定可供賭博
    之土地使用分區；依同管制規則第五條規定，亦無可供設置賭博性電動玩具店之
    使用組別；依同管制規則第二十四條規定，第四種商業區雖可附條件允許使用於
    「第三十二組：娛樂服務業」，但依台北市土地使用分區管制規則附條件允許使
    用之核准基準表規定，「第三十二組：娛樂服務業」可以使用之項目僅包括戲院
    、劇院、劇場、電影院、歌廳、夜總會、俱樂部、兒童樂園及「電動玩具店」，
    並不及於「賭博性電動玩具店」，且限制「電動玩具店」設置地點之條件為「應
    臨接寬度三十公尺以上之道路，且應距離學校、幼稚園、醫院、圖書館、紀念性
    建築物等一千公尺以外，其距離之計算以基地線起算」，而原告店址面臨離道路
    寬只有二十五公尺，不到三十公尺；離最近的學校新興國中不到一千公尺，大約
    只有三百六十四公尺，顯然不符台北市土地使用分區管制規則附條件允許使用之
    核准基準表之規定。此有被告所提土地使用分區暨原告店址關係位置圖附卷可稽
    。足見系爭建築物雖位於都市計畫第四種商業區內，但原告用以擺設電動玩具，
    並不符台北市土地使用分區管制規則第二十四條「附條件允許使用」之條件，何
    況原告所擺設者係「賭博性」電動玩具，本非台北市土地使用分區管制規則第二
    十四條規定允許使用之類別（使用組別），則被告以原告就系爭建築物之使用，
    違反被告依都市計畫法三十二條第二項規定所制訂之「台北市土地使用分區管制
    規則」第二十四條，而依都市計畫法第七十九條第一項規定，處原告二十萬元罰
    鍰，及勒令停止使用，於法並無不合。另就純商業利益觀點言，經營賭博性電動
    玩具，尚難認有礙商業之便利、發展，或對於公共安全、衛生有直接之妨礙，原
    處分認原告所為還違反都市計畫法第三十五條、都市計畫法台北市施行細則第十
    條之一，固有未洽，惟此並不影響前述原告違反「各級政府依本法所發布之命令
    」（即被告依都市計畫法三十二條第二項規定所制訂之「台北市土地使用分區管
    制規則」）之事實，即不足以動搖原處分之適法性。（二）都市計畫法第七十九
    條第一項規定之罰鍰額度為「新臺幣六萬元以上三十萬元以下」，原處分之罰鍰
    金額為二十萬元，乃中度罰，並未逾越法定額度，對照原告於前述時地被查獲擺
    設水果盤六台、麻將一台、小瑪琍一台及賓果一台等共計九台賭博性電動玩具，
    及在九台機具內查扣賭資共六千二百二十元等情節觀之，其裁量亦難謂有何濫用
    權力情事，原告主張原處分罰鍰額度違反比例原則云云，尚不足採信。（三）行
    政罰乃國家為維持行政上之秩序，達成行政管理之目的，對違反行政上作為或不
    作為義務者，所科之制裁，較不具有倫理的非難性；而刑事罰則係對於違反倫理
    道德或善良風俗行為，所科之制裁，較具有倫理的非難性。兩者之規範目的、處
    罰種類、目的及客體、責任條件等，並不完全相同，其間並無從一重或吸收之問
    題，乃並行不悖，各有其適用。原告就都市計畫範圍內建築物之使用，既有違反
    被告依都市計畫法所發布之命令之情事，被告依都市計畫法第七十九條第一項規
    定處以行政罰，即無不合。至於原告主張其因同一擺設賭博性電動玩具行為，先
    後遭刑事簡易判決處罰金銀元一萬元，及再被處以本件行政罰鍰，造成實質上一
    事二罰之結果，又都市計畫法第七十九條第一項之罰鍰額度與刑法第二百六十六
    條第一項賭博罪之罰金額度相較，顯然不成比例云云，乃立法政策問題，並不影
    響原處分之適法性。
四、綜上所述，原處分於法並無不合，訴願決定予以維持，亦無違誤，原告起訴意旨
    ，仍執前詞，請求撤銷訴願決定及原處分，為無理由，應予駁回。
據上論結，本件原告之訴為無理由，爰依行政訴訟法第九十八條第三項前段，判決如
主文。
中　　華　　民　　國　　九十一　　　年　　　六　　　　月　　　二十七　　日
                  臺 北 高 等 行 政 法 院   第 四 庭
                                  審 判 長 法  官 姜素娥
                                           法  官 陳國成
                                           法  官 林文舟
右為正本係照原本作成。
如不服本判決，應於送達後二十日內，向本院提出上訴狀並表明上訴理由，如於本判
決宣示後送達前提起上訴者，應於判決送達後二十日內補提上訴理由書（須按他造人
數附繕本）。
中　　華　　民　　國　　　九十一　　年　　　六　　　　月　　二十八　　　日
                                          書記官 林孟宗
